【裁判字號】    97,重上,3
【裁判日期】    980715
【裁判案由】    清償借款
【裁判全文】
臺灣高等法院高雄分院民事判決           97年度重上字第3號
上  訴  人
即被上訴人   丙○○
上  訴  人
即被上訴人   亞西國王藥局即陳.
共      同
訴訟代理人   陳魁元律師
上  訴  人   利原生物科技有限公司(即利原貿易有限公司)
法定代理人
兼被上訴人   丁○○
共      同
訴訟代理人   吳剛魁律師
上列當事人間清償借款等事件，丙○○、亞西國王藥局（即陳姿
君）及利原生物科技有限公司對於中華民國96年10月19日台灣高
雄地方法院95年度重訴字第358 號第一審判決，均提起上訴，本
院於民國98年7 月1 日言詞辯論終結，判決如下：
    主  文
原判決關於(一)駁回丙○○後開第二項之訴及該部分假執行之聲請
(二)駁回亞西國王藥局（即陳姿君）後開第三項之訴及該部分假執
行之聲請，暨(三)訴訟費用之裁判，均廢棄。
上開廢棄部分，丁○○應給付丙○○新臺幣貳佰玖拾玖萬元，及
自民國九十六年一月一日起，至清償日止，按週年利率百分之五
計算之利息。
丁○○應連帶與利原生物科技有限公司（即利原貿易公司）給付
亞西國王藥局（即陳姿君）新臺幣壹仟佰萬元，及自民國九十
五年十二月二十五日起，至清償日止，按週年利率百分之五計算
之利息。
第二項所命給付於丙○○以新臺幣壹佰萬元為丁○○供擔保後得
假執行，但丁○○以新臺幣貳佰玖拾玖萬元為丙○○預供擔保後
得免為假執行。
第三項所命給付於亞西國王藥局（即陳姿君）以新臺幣佰萬元
為丁○○供擔保後得假執行，但丁○○以新臺幣壹仟佰萬元為
亞西國王藥局（即陳姿君）預供擔保後得免為假執行。
利原生物科技有限公司（即利原貿易有限公司）之上訴駁回。
第一、二審訴訟費用由丁○○、利原生物科技有限公司（即利原
貿易有限公司）連帶負擔五分之四，由丁○○負擔五分之一。
    事實及理由
一、(一)上訴人即被上訴人丙○○主張：被上訴人丁○○分別於民
      國（下同）86年9 月19日、86年12月31日及87年2 月2 日
      向丙○○借款新台幣（下同）100 萬元、100 萬元及99萬
      元，共計299 萬元（下稱系爭借款），系爭借款均經丁○
      ○收迄無訛，丁○○並立有借據3 紙為證。丙○○於嗣後
      屢次向丁○○催討，然丁○○均搪塞並拒絕返還。爰再次
      以起訴狀繕本之送達為請求返還借款之意思通知，丁○○
      於收受繕本後32日內應返還借款。並聲明：丁○○應給付
      丙○○299 萬元及自95年11月20日之準備書狀繕本送達之
      翌日起至清償日止，按週年利率5 ％計算之利息，願供擔
      保請准宣告假執行。
    (二)上訴人即被上訴人亞西國王藥局即陳姿君主張：丁○○為
      上訴人利原生物科技有限公司（即利原貿易有限公司，下
      稱利原公司）之負責人，明知該公司並未進口由日本進口
      NIP SHO KAISHA株式會社出品之「來億富」健康食品，卻
      於86年1 月間，至亞西國王藥局（即陳姿君）向經理即丙
      ○○佯稱其擁有日本進口NIP SHO KAISHA株式會社所生產
      之「來億富」商品，衛生署登記字號為BＺ000000000 號，
      可由亞西國王藥局（即陳姿君）為獨家代理，致亞西國王
      藥局即陳姿君不疑有他，與利原公司於86年1 月30日簽訂
      經銷合約書（下稱系爭經銷合約），並約定亞西國王藥局
      （即陳姿君）每次訂貨3000瓶，並以現金支付。至87年5
      月29日利原公司以亞西國王藥局（即陳姿君）訂貨太少為
      由，要求提高訂貨量，因此亞西國王藥局（即陳姿君）又
      由經理丙○○於87年5 月29日交付300 萬元，87年6 月16
      日再交付1,000 萬元予利原公司，合計共1,300 萬元為訂
      購「來億富」之定金，詎料利原公司收款後竟以各種理由
      拒絕給付貨品，經於95 年1月查證始知悉利原公司前所供
      貨品，並非日本原裝進口之來億富產品，也非系爭經銷合
      約上衛生署登記字號之產品，亞西國王藥局（即陳姿君）
      始知受騙。亞西國王藥局（即陳姿君）並對丁○○提出刑
      事詐欺告訴。又丁○○為利原公司之負責人，詐騙亞西國
      王藥局（即陳姿君）而簽訂系爭合約及交付1300萬元，自
      係執行職務侵害權利，伊先位主張依民法第28條之規定，
      丁○○應與利原公司連帶負損害賠償責任。後位主張以95
      年11月20日之準備書狀繕本之送達為催告利原公司於1 個
      月內履行契約，逾期即解除系爭合約，及因受詐欺而簽訂
      系爭合約，依民法第92條、第93條之規定撤銷訂約之意思
      表示，系爭合約經解除或撤銷，利原公司收受1300萬元，
      即無法律上之原因，故亞西國王藥局可依解除契約後之回
      復原狀或不當得利（擇一裁判）之法律關係請求利原公司
      返還1,300 萬元。並聲明：丁○○、利原公司應連帶給付
      亞西國王藥局（即陳姿君）1,300 萬元，及均自準備書狀
      繕本送達翌日起至清償日止，按週年利率百分之5 計算之
      利息。
二、(一)被上訴人丁○○及上訴人利原公司則以：丁○○與丙○○
    之借貸部分，丙○○所提出之借據3 紙未載明伊有收受299
    萬元之事實，丙○○應就交付借款之事實負舉證之責。況丙
    ○○所指借貸時間為86年、87年間，若確有借款何以延宕近
    10年尚未催討，且未約定利息，顯與常情有違。另利原公司
    與亞西國王藥局（即陳姿君）間之貨款部分，丙○○自承於
    95年1 月始知悉非日本原裝進口之「來億富」產品，然亞西
    國王藥局即陳姿君為專業人員，焉有販售10年後始知悉之理
    。(二)又亞西國王藥局（即陳姿君）先稱未給付貨品，然證人
    均證實確有交付貨物，且有95年10月13日之估價單、送貨單
    可憑，後又稱所交付之貨物非約定之貨品，又代理契約僅稱
    日本原裝進口，但進口進來有哪些內容、成分，縱不同亦僅
    是瑕疵，非給付遲延等語資為抗辯。並聲明：丙○○及亞西
    國王藥局（即陳姿君）之訴及假執行之聲請均駁回，如受不
    利之判決，願供擔保請免為假執行。
三、原審判決利原公司應給付乙○○○○○○○○○1,300 萬元
    ，及自95年12月25日起至清償日止，按週年利率5%計算之利
    息，並駁回丙○○之訴及亞西國王藥局（即陳姿君）其餘之
    訴，丙○○、亞西國王藥局（即陳姿君）及利原公司不服而
    提起上訴（亞西國王藥局即陳姿君於96年11月16日具狀撤回
    對利原公司之上訴，故其對利原公司敗訴部分業已確定），
    丙○○、亞西國王藥局於本院聲明：(一)原判決關於駁回後開
    二、三項之訴及假執行之聲請暨訴訟費用之裁判均廢棄。
    (二)上開廢棄部分，請求判決丁○○應與利原公司連帶給付亞
    西國王藥局（即陳姿君）1,300 萬元整，及自95年12月25日
    起至清償日止，按週年利率5 ％計算之利息。(三)丁○○應給
    付丙○○299 萬元及自96年1 月1 日起至清償日止，按週年
    利率5%計算之利息。(四)訴訟費用由對造負擔。(五)願供擔保，
    請准予宣告假執行。丁○○、利原公司則答辯聲明：(一)丙○
    ○、亞西國王藥局之上訴駁回。(二)訴訟費用由對造負擔。
    利原公司之上訴聲明(一)原判決不利於利原公司部分廢棄。(二)
    上開廢棄部分，亞西國王藥局（即陳姿君）在第一審之訴及
    假執行之聲請均駁回。
    亞西國王藥局（即陳姿君）之答辯聲明：利原公司之上訴駁
    回。
四、本院之判斷如下：
  (一)丙○○對丁○○有無借款債權？
    1.丙○○主張，被上訴人丁○○分別於86年9 月19日、86年
      12月31日及87年2 月2 日向其借款100 萬元、100 萬元、
      99萬元，共計299 萬元等情，業據其提出借據三張為證，
      （見一審卷第7 、8 、6 頁），丁○○對上開借據之真正
      並不爭執，惟辯稱，伊並沒有收到借款299 萬元，伊之所
      以開立三紙借據，是要做為擔保貨款之用，且丙○○所指
      借款時間為86年、87年間，若確有借款，為何經過10年左
      右才追討，且未約定利息、還款日期，實與常情有違，且
      86 年12 月31日之借據（見一審卷第7 頁、第40頁）還蓋
      有利原公司章，並記載「以貨償還」再刪掉，故該三張借
      據非因借款而開立云云，惟查，上開三張借據均明白記載
      「茲向丙○○先生借新臺幣……元正」文義為借款甚明，
      且據證人即上訴人丙○○之前妻（93年離婚）戊○○於本
      院審理中結證稱，三次借款均是伊與丙○○拿錢至丁○○
      家，三次均是拿100 萬元去，第三次雖亦是借100 萬元，
      但當時丁○○說他和丙○○兩人曾一起出去吃飯，丙○○
      錢不夠，丁○○有幫丙○○墊款1 萬元，應扣掉，所以第
      三次借款金額寫99萬元，三次都是丁○○收錢後，當面簽
      寫借據交付，其中有借據蓋利原公司之大章，伊並沒注意
      看，不知道他為何蓋利原公司大章，因為丁○○與丙○○
      是好朋友，當時是以朋友之立場幫忙他而借款給他，三次
      都是拿現金交付，因為丙○○家族之習慣都將錢放在家中
      秘密處等語（見本院卷第53至第58頁），其證詞核與丙○
      ○本人到庭之陳述（見本院卷第213 至216 頁）相符，丙
      ○○另陳稱，86年12月31日第一張借款（一審卷第8 頁）
      原記載「以貨償還」之後又塗掉該字，是因為這是伊個人
      借款給丁○○，而亞西國王藥局有伊之父、母、弟弟、妹
      妹共同出資，所以不能以亞西國王藥局之貨款來償還我的
      借款債權，所以當時才劃掉那4 字，並蓋丁○○印章更正
      等語（見本院卷第215 、216 頁），其陳述劃掉該「以貨
      償還」之原因甚為合理，故難執此為不利於丙○○之證據
      ，又因其二人為朋友關係，故於借款時未約定利息及還款
      日期，與常理並無不合，又債權人因各種因素而遲未追索
      債權者，世所恒有，故亦難以丙○○經10年左右才追討而
      為其不利之證據，又依常情，被上訴人丁○○若未收到各
      次借款，當無連續書立三紙借據之理，故被上訴人丁○○
      所辯不足採信，丙○○之主張堪信為真實。
    2.丙○○對丁○○有299 萬元借款債權，且未約定利息及清
      償期，丙○○以95年11月20日之準備書狀催告丁○○於收
      受送達後32日向丙○○清償，丁○○於95年11月23日收受
      上開繕本（見一審卷第65頁），則丁○○自應於95年12
      月25日返還丙○○，而未返還，從而，丙○○依消費借貸
      之法律關係請求被上訴人丁○○返還借款299 萬元，及自
      民國96年1 月1 日起，至清償日止，按週年利率5 ％計算
      之法定遲延利息，自屬正當，應予准許，其並聲明願供擔
      保請宣告假執行，亦無不合，原審未察，就此部分為上訴
      人丙○○敗訴之判決，自有未當，丙○○上訴意旨求予就
      此部分廢棄改判，為有理由，自應由本院將原判決此部分
      廢棄改判，命丁○○為給付，並分別准其二人供擔保宣告
      假執行及免為假執行。
  (二)丁○○有無詐欺亞西國王藥局之情事？亞西國王藥局依民法
    第28條規定請求丁○○應與利原公司連帶賠償1,300 萬元是
    否有理由？
    1.亞西國王藥局（即陳姿君）主張，伊於86年1 月30日由經
      理丙○○代理伊與利原公司（由丁○○代理）訂立系爭經
      銷合約書（見一審卷第4 頁），約定由亞西國王藥局經銷
      日本進口NIP SHO KAISHA株式會社出品之來億富每瓶300
      粒裝，並約定每次訂貨3000瓶，嗣於87年5 月間利原公司
      以亞西國王藥局訂貨太少為由，要求提高訂貨量，亞西國
      王藥局又由丙○○代理於87年5 月29日交付300 萬元，87
      年6 月16日再交付1,000 萬元予利原公司（由丁○○收受
      ），合計共1,300 萬元為訂購來億富之定金等情，業據其
      提出系爭經銷合約書一份及收據二紙為證（見一審卷第4
      、5 、9 頁），利原公司對於簽訂系爭合約書及收受定金
      1300萬元亦不爭執，亞西國王藥局（即陳姿君）上開主張
      自堪信為真實。
    2.又，亞西國王藥局主張，利原公司並未交付系爭經銷合約
      書所約定之貨品一情，雖為利原公司所否認，並提出送貨
      單及舉證人己○○、庚○○證稱確有交付等語為證（見一
      審卷第89至94頁），惟查，系爭經銷合約書所約定經銷之
      貨品為日本進口之NIP SHO KAISHA株式會社出品之「來億
      富」300 粒裝之產品，並於系爭經銷合約上註明成分及輸
      入字號，然依原審向行政院衛生署函詢有無系爭經銷合約
      內所載輸入字號之產品，經該署函覆並未曾核發該字軌之
      健康食品，此有該署96年6 月7 日衛署食字第09600235
      19號函覆卷可憑（見一審卷第108 頁），原審又再函詢行
      政院衛生署有無本國廠商於87年間自日本進口前開「來億
      富」產品，據該署函覆稱，均未曾核准前開「來億富」產
      品，雖據該署所附附件資料顯示，有訴外人美隆貿易股份
      有限公司（下稱美隆公司）輸入來億富軟膠囊食品（見一
      審卷第162 頁），惟經核對美隆公司之來億富膠囊其成分
      為Egg Yolk Lecithin Oil 350mg 、Edible Gelatin
      95mg、Edible Glycerin 40mg（見一審卷第162 頁），而
      系爭經銷合約上之「來億富」貨品之成分為VitaminF 440
      mg、VitaminE 200mg及小麥胚芽油等，故二者之成分顯然
      不同，另美隆公司進口產品之製造商為東洋膠囊株式會社
      ，系爭經銷合約則註明NIP SHO KAISHA株式會社出品，故
      製造商亦不同，自非同一貨品；又證人己○○、庚○○雖
      證稱，曾代為送交「來億富」產品與亞西國王藥局，然其
      等究於何時交付？數量為何？所交付之產品是否與系爭經
      銷合約所約定之產品相符？證人均無法證實，況亦未見利
      原公司另舉證證明交付合於經銷合約約定之貨品，另利原
      公司雖提出已交付來億富產品之送貨單（見一審卷第33至
      第35頁），然為亞西國王藥局所否認，而送貨單上固有丙
      ○○原審之訴訟代理人戊○○簽章，然品名為威喜剛等貨
      品，而非「來億富」產品，則均無法證明利原公司已依經
      銷契約交付系爭「來億富」產品。復據證人戊○○於本院
      審理中證稱，一審卷第9 頁之收據上記載之「訂購來億富
      伍佰萬顆（第九、十批）貨款壹仟萬元正」，在這之前，
      亞西國王藥局有與利原公司交易，在這之前有收過其他貨
      ，但是來億富還沒收過，故來億富算是第一次訂購，收據
      上記載第9 、10批是丁○○自己寫的，我推測其意思是將
      之前其他的交易也算進去，所以這次才寫第9 、10批，故
      丁○○完全沒有交來億富產品給亞西國王藥局，之前在95
      年10月13日一審所述之未按期出貨是指之前其他的貨也未
      按期出貨之意思等語（見本院卷第58、59頁）。另據證人
      甲○○於本院審理中證稱，伊於民國90年想要向美國進口
      來億富產品，當時是丁○○說日本的東西太貴，所以要向
      美國申請，伊才去辦理申請，後來丁○○沒有下訂單，伊
      有向丁○○問原因，他只有叫我等，沒有說其他原因等語
      ，且黃昭通亦承認戊○○與其通電話時，其有告訴戊○○
      謂丁○○並未買過來億富等情（見本院卷第139 頁），故
      亞西國王藥局主張，伊交付1,300 萬元訂貨後，利原公司
      並未交付契約約定之來億富貨品給伊等情，堪信為真實。
    3.如上所述，亞西國王藥局於交付1,300 萬元貨款定金後，
      利原公司尚未交付系爭契約書約定之貨品給亞西國王藥局
      ，且如上所述，亦可見利原公司並無進口該契約約定之產
      品之意思，其竟向亞西國王藥局（即陳姿君）要求進貨並
      收取鉅額定金，是亞西國王藥局主張，若非約定之產品，
      伊自不會以約定之價格向利原公司大量訂貨並交付定金，
      其係受丁○○所矇騙而為大量訂貨之意思表示，並交付巨
      額定金等情，堪以採信。而丁○○為利原公司代表人，其
      因執行職務而造成亞西國王藥局損失定金1,300 萬元，又
      此種情形，亞西國王藥局主張於95年間向行政院衛生署查
      詢始知悉並未有人進口約定之產品，方知受騙，應屬可信
      ，從而亞西國王藥局依民法第28條規定，請求丁○○應與
      利原公司連帶賠償其損害1,300 萬元，即自95年11月20日
      之準備書狀繕本送達（95年11月23日）後之95年12月25日
      起至清償日止，按週年利率5 ％計算之法定遲延利息，並
      願供擔保宣告假執行，自屬正當應予准許，原審未察，就
      此部分為亞西國王藥局敗訴之判決，自有未當，亞西國王
      藥局上訴意旨求予廢棄改判為有理由，自應由本院將原判
      決此部分廢棄改判，命丁○○應給付亞西國王藥局1,300
      萬元及自95年12月25日起至清償日止，按週年利率百分之
      5 計算之法定遲延利息，並與利原公司連帶給付之，並分
      別命供擔保宣告假執行及免為假執行。
    4.又，本院已依亞西國王藥局（即陳姿君）之先位主張，准
      亞西國王藥局（即陳姿君）對利原公司之請求，原審依亞
      西國王藥局（即陳姿君）後位主張，判命利原公司應給付
      上開金額及法定遲延利息，並分別准供擔保宣告假執行及
      免為假執行，其理由雖有不同，結果並無不同，利原公司
      上訴意旨求予廢棄改判，為無理由，應予駁回。
五、本件事證已明，兩造其餘攻擊防禦方法與判決之結果，不生
    影響，爰不予一一論述。
六、據上論結，本件丙○○、亞西國王藥局之上訴為有理由，利
    原公司之上訴為無理由，依民事訴訟法第450 條、第449 條
    第1 、2 項、第78條、第85條第2 項、第463 條、第390 條
    第2 項、第392 條第2 項，判決如主文。
中    華    民    國    98    年    7     月    15    日
                              民事第四庭
                                  審判長法官  蔡文貴
                                  法      官  謝靜雯
                                  法      官  黃科瑜
以上正本證明與原本無異。
如對本判決上訴，須於判決送達後20日內向本院提出上訴狀，其
未表明上訴理由者，應於上訴後20日內向本院提出上訴理由書（
均須按他造當事人之人數附繕本）。上訴時應提出委任律師或具
有律師資格之人之委任狀，並依附註條文規定辦理。
中    華    民    國    98    年    7     月    17    日
                                  書  記  官  邱麗莉
附註：
民事訴訟法第466條之1 ：
對於第二審判決上訴，上訴人應委任律師為訴訟代理人，但上訴
人或其法定代理人具有律師資格者，不在此限。
上訴人之配偶、三親等內之血親、二親等內之姻親，或上訴人為
法人、中央或地方機關時，其所屬專任人員具有律師資格並經法
院認為適當者，亦得為第三審訴訟代理人。第1 項但書及第2 項
情形，應於提起上訴或委任時釋明之。


司法院資訊處製作；財團法人民間司法改革基金會備份。
